臺灣臺北地方法院民事判決
110年度簡上字第108號
上  訴  人  安泰商業銀行股份有限公司


法定代理人  丁予康  
訴訟代理人  宋重志  
            陳志忠  
            吳銘山  
被上訴人    許殊溶  

上列當事人間請求清償借款事件，上訴人對於民國110年1月28日
本院臺北簡易庭109年度北簡字第21718號第一審簡易判決提起上
訴，本院於民國110年10月27日言詞辯論終結，判決如下：
    主      文
原判決關於駁回上訴人後開第二項之訴，及命上訴人負擔訴訟費
用（除減縮、確定部分外）之裁判均廢棄。 
被上訴人應再給付上訴人就新臺幣肆拾柒萬貳仟貳佰伍拾貳元自
民國九十五年二月十七日起至民國九十五年八月十六日止，按週
年利率百分之一點二計算之違約金，及自民國九十五年八月十七
日起至九十五年十一月十七日止，按週年利率百分之二點四計算
之違約金。
第一審關於命上訴人負擔訴訟費用部分及第二審訴訟費用（除減
縮、確定部分外）由被上訴人負擔。
    事實及理由
壹、程序方面：
一、被上訴人經合法通知未於言詞辯論期日到場，核無民事訴訟
    法第386條所列各款情形，故依上訴人聲請，由其一造辯論
    而為判決。
二、按第二審為訴之變更或追加，非經他造同意，不得為之，但
    第255條第1項第2款至第6款之情形即不在此限，且此於簡易
    事件第二審訴訟程序亦有準用，民事訴訟法第446條第1項及
    第436條之1第3項定有明文。又訴狀送達後，原告不得將原
    訴變更或追加他訴，但減縮應受判決事項之聲明者，不在此
    限，同法第255條第1項第3款亦有明定。查上訴人於原審時
    訴之聲明為：被上訴人應給付上訴人新臺幣（下同）472,25
    2元，及自民國95年1月16日起至清償日止，按週年利率12％
    計算之利息，暨自95年2月17日起至清償日止，逾期在6個月
    內部份，按前開利率10％，逾期超過6個月部分，按前開利率
    20％計算違約金（見原審卷第7頁），嗣於民國110年10月19
    日以民事變更訴之聲明狀就請求違約金部分，減縮聲明為：
    被上訴人應再給付上訴人就47萬2,252元及自95年2月17日至
    95年8月16日止，按週年利率1.2％；及自95年8月17日起至95
    年11月17日止，按週年利率2.4％計算之違約金（見簡上卷第
    72頁）。核屬減縮聲明，揆諸前開規定，於法自無不合，合
    先敘明。
貳、實體方面：
一、上訴人主張：
　㈠被上訴人於93年6月11日與被上訴人簽立信用借款契約書（下
    稱系爭契約），約定由被上訴人向上訴人借款新臺幣（下同
    ）64萬元，借款期間為5年，並約定自實際撥款日起，以每
    月為1期，依年金法每月平均攤還本息，利息約定自第4期開
    始按週年利率12％計算，違約金以本金自到期日起，逾期在6
    個月以內者，按利息利率10％，逾期超過6個月者，按利息利
    率20％計付違約金。被上訴人截至95年1月15日止尚積欠本金
    47萬2252元及利息、違約金未清償，爰依消費借貸之法律關
    係提起本件訴訟。
　㈡並聲明：1.被上訴人應給付上訴人47萬2,252元，及自95年1
    月16日起至清償日止，按週年利率12％計算之利息，暨自95
    年2月17日至95年8月16日止，按週年利率1.2％；及自95年8
    月17日起至95年11月17日止，按週年利率2.4％計算之違約金
    。2.願供擔保請准宣告假執行。
二、被上訴人未於言詞辯論期日到場，亦未提出準備書狀作何聲
    明或陳述。
三、原審為上訴人一部勝訴、一部敗訴之判決，即判命被上訴人
    應給付上訴人47萬2,252元，及自95年1月16日起至清償日止
    ，按週年利率12％計算之利息，另駁回上訴人違約金之請求
    部分（關於原審判命被上訴人給付47萬2,252元及自95年1月
    16日起至清償日止，按週年利率12％計算之利息之部分，因
    被上訴人未提起上訴，已告確定）。上訴人就其敗訴部分提
    起上訴，並減縮聲明，其上訴及減縮後之聲明為：㈠原判決
    不利於上訴人部分廢棄。㈡被上訴人應再給付上訴人按47萬2
    ,252元自95年2月17日至95年8月16日止，按週年利率1.2％；
    及自95年8月17日起至95年11月17日止，按週年利率2.4％計
    算之違約金。
四、本院之判斷： 
　㈠經查，上訴人主張兩造訂有系爭契約，被上訴人截至95年1月
    15日尚積欠如訴之聲明所示之本金、利息及違約金尚未清償
    等情，業據上訴人提出系爭契約、放款當期交易明細表（見
    原審卷第9至15頁），核無不符，應堪憑採。另依系爭契約
    第壹、五條約定，被上訴人如遲延還本或付息時，逾期在6
    個月以內者，按上開約定利率（即約定之利息利率）10％，
    逾期超過6個月以上者，按上開約定利率20％計算之違約金等
    語（見原審卷第9頁），是上訴人自得依上開約定請求被上
    訴人給付47萬2,252元自95年2月17日起至至95年8月16日止
    ，即逾期在6個月以內者，按週年利率1.2％（即約定利率12％
    之10％）計算之違約金，及自95年8月17日起至95年11月17日
    止，就此部分逾期超過6個月以上者，按週年利率2.4％（即
    約定利率12％之20％）計算之違約金。
　㈡關於本件違約金請求是否應予酌減部分：
　1.按約定之違約金額過高者，法院得減至相當之數額，民法第
    252條固有明文。惟按民法第252條規定乃係賦與法院得依兩
    造所提出之事證資料，斟酌社會經濟狀況並平衡兩造利益而
    為妥適裁量、判斷之權限，非謂法院須依職權蒐集、調查有
    關當事人約定之違約金額是否有過高之事實，而因此排除債
    務人就違約金過高之利己事實，依辯論主義所應負之主張及
    舉證責任，況違約金之約定，為當事人契約自由、私法自治
    原則之體現，雙方於訂約時，既已盱衡自己履約之意願、經
    濟能力、對方違約時自己所受損害之程度等主、客觀因素，
    本諸自由意識及平等地位自主決定，除非債務人主張並舉證
    約定之違約金額過高而顯失公平，法院得基於法律之規定，
    審酌該約定金額是否確有過高情事及應予如何核減至相當數
    額，以實現社會正義外，當事人均應同受該違約金約定之拘
    束，法院亦應予以尊重，始符契約約定之本旨，倘債務人於
    違約時，仍得任意指摘原約定之違約金額過高而要求核減，
    無異將債務人不履行契約之不利益歸由債權人分攤，不僅對
    債權人難謂為公平，抑且有礙交易安全及私法秩序之維護（
    最高法院92年度台上字第2747號判決、93年度台上字第909
    號判決意旨參照）。
　2.經查：
　　⑴本件上訴人請求47萬2,252元自95年2月17日至95年8月16日
      止，按週年利率1.2％；及自95年8月17日起至95年11月17
      日止，按週年利率2.4％計算之違約金，加計兩造約定利息
      週年利率12％後，均未逾民法第205條規定約定利率最高週
      年利率16％之限制，亦未逾銀行法第47條之1第2項修正後
      自104年9月1日起銀行辦理現金卡或信用卡循環信用之最
      高上限利率週年利率15％。
　　⑵又金融監督管理委員會於102年11月18日公告訂定，並自10
      3年5月18日生效之消費性無擔保貸款定型化契約應記載事
      項（下稱契約應記載事項）第7條第1項、第2項規定：「
      借款人如遲延還本或付息時，以本金自到期日起，照應還
      本金金額，並按原借款利率計算遲延期間之遲延利息者為
      限，金融機構始得收取違約金。」、「金融機構依前項約
      定收取違約金時，其收取方式應依下列方式擇一於契約中
      約定：㈠逾期6個月以內者，按原借款利率之百分之10，逾
      期超過6個月部分，按原借款利率之百分之20，按期計收
      違約金，每次違約狀態最高連續收取期數為9期。㈡每期採
      固定金額計收違約金者，每次違約狀態最高連續收取期數
      為3期」，雖就按期計收之違約金設有最高連續收取期數
      之限制之規定，然上訴人上訴後減縮訴之聲明，並未依約
      請足至被上訴人清償完畢之日止之違約金，顯已主動就違
      約金之請求進行部分折讓，亦無違約金過高之情形。
　　⑶另審酌被上訴人之自95年1月15日止仍有前開欠款未清償之
      違約情節，及被上訴人違約所造成上訴人另需增加管理、
      追償之成本等情形，尚難認系爭借款契約上開違約金之約
      定有何過高而顯失公平之情事。況被上訴人於原審及本院
      言詞辯論期日均未到庭，亦未就兩造間系爭借款契約有違
      約金過高而顯失公平之事實為舉證，揆諸前揭說明，應無
      依民法第252條規定酌減前揭違約金請求之必要，則上訴
      人依系爭借款契約請求被上訴人給付前揭違約金，應屬有
      據。
五、綜上所述，上訴人依系爭借款契約第壹、五條約定請求被上
    訴人應再給付上訴人就本金47萬2,252元自95年2月17日至95
    年8月16日止，按週年利率1.2％，及自95年8月17日起至95年
    11月17日止，按週年利率2.4％計算之違約金，為有理由，應
    予准許。原審就前開應准許部分所為上訴人敗訴之判決，尚
    有未洽，上訴意旨指摘原判決此部分不當，求予廢棄，應有
    理由，爰予廢棄，並改判如主文第2項所示。
六、本件事證已臻明確，上訴人其餘主張與攻擊方法及所提證據
    ，經審酌後認與本件判決之結果不生影響，爰不另一一論述
    ，併此敘明。
七、據上論結，本件上訴為有理由，依民事訴訟法第436條之1第
    3項、第463條、第385條第1項前段、第450條、第78條，判
    決如主文。
中　　華　　民　　國　　110 　年　　11　　月　　17　　日
                  民事第七庭  審判長法  官   姜悌文
                                    法  官   郭思妤
                                    法  官   陳彥君
以上正本係照原本作成。
本判決不得上訴。
中　　華　　民　　國　　110 　年　　11　　月　　17　　日
                                    書記官   吳昭誼